臺灣高等法院高雄分院刑事判決　　　　100年度上訴字第403號
上訴人
即被告　　　王益誠
選任辯護人　馬興平　律師
上列上訴人因被告強盜案件，不服臺灣高雄地方法院99年度訴字
第1646號中華民國100 年1 月12日第一審判決（起訴案號：臺灣
高雄地方法院檢察署99年度偵字第31720 號），提起上訴，本院
判決如下：
    主  文
上訴駁回。
    事  實
一、王益誠因經濟困難，於民國（以下同）99年8 月23日（起訴
    書誤載為26日）凌晨4 時許，在高雄市路○區○○路活動中
    心旁之菜市場內，見李水來獨自一人在該處閉目休息，擬竊
    盜其所有之背包，竟意圖為自己不法之所有，攜帶其所有客
    觀上足對人之生命、身體、安全構成威脅，具有危險性，可
    供兇器使用之剪刀1 把（未扣案），趁李水來睡著不知情況
    下，持剪刀剪斷李水來身上所背黑色背包之一側背帶後，欲
    再剪斷另一側背帶取走該背包時，適李水來驚醒發覺，並與
    王益誠發生拉扯，王益誠見狀即變更竊盜之犯意為強盜之犯
    意，向李水來恫稱：「放手，不然要刺下去」，並持上開剪
    刀作勢刺向李水來，嚇令李水來交出財物，隨後續向李水來
    恫稱：「你安靜，不然要刺下去」，以此強暴方式致使李水
    來不能抗拒，進而強行取走該黑色背包（內有新台幣【下同
    】3 千元、門號0000000000號之SAMSUNG 牌行動電話1 支、
    合作金庫存摺及提款卡、郵局存摺、提款卡及殘障手冊等物
    ）。得逞後，王益誠隨即騎機車至高雄市路○區○○路之路
    竹公園內，取走上揭背包內之行動電話及現金，並將上揭作
    案用的剪刀，及背包內其餘物品均丟棄於該處垃圾桶後逃逸
    。嗣因王益誠另涉組織犯罪條例案件，經警於98年8 月26
    日12時50分許，持拘票在其位於高雄市湖內區○○○路301
    巷21弄98號住處查獲，並扣得李水來所有之上開行動電話1
    支（已領回），及與本案犯罪無關之行動電話3 支，進而循
    線查獲上情。
二、案經高雄市政府警察局刑事警察大隊移送臺灣高雄地方法院
    檢察署檢察官偵查起訴。
    理  由
壹、證據能力部分：
一、按被告以外之人於偵查中向檢察官所為陳述，除顯有不可信
    之情況者外，得為證據，同法第159 條之1 第2 項定有明文
    。本件證人李水來於檢察官偵查中所為之陳述，其未曾提及
    檢察官在偵查時有不法取供之情形，反對該項供述得具有證
    據能力，亦未釋明上開供述有顯不可信之情況，依上說明，
    其於偵查中之證言自具有證據能力。
二、被告以外之人，於審判外之言詞或書面陳述，除法律有規定
    者外，不得作為證據，刑事訴訟法第159 條第1 項定有明文
    。本件證人李水來於警詢中之陳述，屬於被告以外之人於審
    判外之言詞陳述，且辯護人亦對證據能力有所爭執，佐以李
    水來上揭警詢中陳述被告欲持剪刀行竊其背包遭發現後，隨
    即出言恐嚇命其不得出聲，否則要刺下去，並持上開剪刀作
    勢刺向他，嚇令他交出背包之過程，與其於檢察官訊問及原
    審審理時具結後之證述內容，大致相符，且查無上開例外得
    以之作為證據之各種情形，其所為警詢中之陳述應無證據能
    力。
貳、實體部分：
一、訊之上訴人王益誠固坦承有在案發時、地，持剪刀剪斷被害
    人李水來背包之背帶後取走該背包逃逸等語，惟矢口否認攜
    帶兇器強盜，辯稱：當天剪斷被害人背包之背帶取走該背包
    之過程，並未驚醒被害人，也未對他出言恐嚇，或持剪刀作
    勢刺向被害人，嚇令他交出財物，我只是竊盜云云。惟查：
（一）上訴人王益誠於上揭時、地，攜帶剪刀1 把，剪斷被害人
      隨身背包之背帶，隨後取走該背包之事實，此部分業據上
      訴人坦承在卷（見原審卷第73頁、本院100 年3 月14日準
      備程序筆錄、100 年4 月26日審判筆錄），核與證人李水
      來於檢察官訊問及原審審理時具結證稱被告拿剪刀剪斷背
      包之背帶後，拿走該背包等語（偵卷第76頁、原審卷第62
      至63頁），大致相符，是被告攜帶剪刀，剪斷被害人隨身
      背包之背帶，隨後取走該背包之事實，此部分堪以認定。
      又上訴人王益誠剪斷該背包之背帶欲取走背包之際，為被
      害人李水來驚醒發覺，並與上訴人王益誠發生拉扯，上訴
      人見狀竟向被害人恫稱：「放手，不然要刺下去」，並持
      上開剪刀作勢刺向被害人，嚇令他交出財物，隨後續恫稱
      ：「你安靜，不然要刺下去」等語之事實，此已據證人李
      水來於檢察官訊問、原審及本院審理時具結證述在卷（偵
      卷第76 頁 、原審卷第65、67頁、100 年4 月26日本院審
      判筆錄），又證人李水來針對過程中曾發生拉扯，上訴人
      王益誠對其恫稱：「放手，不然要刺下去」、「你安靜，
      不然要刺下去」等語，並持上開剪刀作勢刺向他，嚇令他
      交出財物等節之證述，前後始終一致，因證人李水來與上
      訴人王益誠事發前並不相識，彼此間亦無嫌隙，衡情更無
      甘冒偽證之風險，構詞陷害之理，故證人李水來上揭證述
      ，應堪採信。是上訴人王益誠剪斷該背包之背帶欲取走背
      包之際，為被害人驚動發覺，並發生拉扯，上訴人王益誠
      見狀即向被害人恫稱：「放手，不然要刺下去」、「你安
      靜，不然要刺下去」等語，並持上開剪刀作勢刺向被害人
      ，嚇令他交出財物之事實，此部分亦堪認定。
（二）上訴人王益誠雖辯稱當天剪斷背包背帶後取走該背包之過
      程，被害人李水來並未驚醒，也未對他出言恐嚇，或持剪
      刀作勢刺向他，嚇令他交出財物云云。惟查證人即被害人
      李水來於原審審理時具結證稱：被告案發當時是持剪刀行
      搶，且該把剪刀一邊是尖的，長度約16公分等語（見原審
      卷第66 至67 頁），並當庭清楚描繪該把剪刀之形狀附卷
      （見原審卷第82頁），本院審理時證人即被害人李水來仍
      陳稱：「背包抱在我的肚子上，有掛在我身上，如果人家
      要拿，一定要剪斷」「（問：背包的帶子被剪斷時，是否
      真的有睡覺？）答：我只是閉眼休息一下，沒有睡著」「
      （問：有人在割你的背包帶子，你是否立即知道？）答：
      我知道」「（問：被告在剪斷你的背包帶子，你都沒有出
      聲或是有反抗？）答：我沒有出聲，被告叫我不要講話，
      我不敢反抗，也沒有講話」「因為我有抱著我的背包，我
      發現有人在拉我的背包，我有抱緊我的包包，當時我已經
      醒了，我有跟他說，叫他不要這樣，我會『艱苦到』，他
      叫我不要講話，還是照樣做」「（問：整個過程，被告有
      無出聲？）答：只有叫我不要出聲而已」「（問：被告有
      無跟你說，如果你出聲就要對你怎麼樣？）答：被告說如
      果我出聲就要給我刺死」等語（見100 年4 月26日本院審
      判筆錄）。顯見上訴人王益誠行搶過程被害人並非在睡夢
      中，否則應無法清楚知悉上訴人係持剪刀剪斷背包之背帶
      ，更無法清楚描繪該把剪刀之外型、長度、形狀。況案發
      當時被害人係將隨身攜帶之背包，以肩帶置於左肩上之斜
      背方式，並以雙手將背包緊抱於腹前一節，業據證人李水
      來於原審審理時當庭示範在案（見原審卷第83至88頁），
      顯見案發當時上訴人王益誠欲取走該背包，除剪斷該背包
      之肩帶外，尚須將被害人之手從該背包上移開，始可以得
      逞，是上訴人王益誠辯稱被害人從頭到尾都在睡覺，沒有
      驚醒，未與被害人發生拉扯，或出言恫嚇被害人云云，應
      與事實不符，不足採信。
（三）至被害人在路竹分駐所之報案紀錄表雖載稱：被害人指稱
      於上述時地不慎遺失身分証、殘障手冊、手機等物（見本
      院卷第52頁），惟証人即被害人於本院審理時陳稱：「（
      問：當初如何跟警察報案的？）答：我心中想，報案不知
      能不能破案，我先報竊盜案，如果沒有破案，表示他能夠
      悔改，如果破案，表示他原性不改，我就把原來發生的過
      程，照實說明」「（問：你當時如何陳述被害的過程，如
      何跟警察說？）答：我說我的背包遺失被偷，遺失的財物
      有身分證，存摺等」「（問：你沒有跟警察說有人拿剪刀
      等東西？）答：我沒有說剪刀」「（問：辯護人剛剛問說
      ，你有無跟警察說有剪刀的事情，你說沒有，你到底如何
      向警察說明的？）答：報案時我沒說剪刀，後來查獲時，
      才有講的」「（問：你是否在查獲時，有照實說明清楚？
      ）答：查獲時我才說清楚的」等語（見100 年4 月26日本
      院審判筆錄）。因被害人已陳明「報案時沒說剪刀，後來
      查獲時，才有講的」「查獲時我才說清楚的」，而上訴人
      王益誠亦坦承有帶剪刀及用剪刀剪斷背包帶，足証被害人
      於報案時確有所隱瞞，未說出時實情，則該路竹分駐所之
      報案紀錄表自不能為上訴人王益誠有利之証明。
（四）受理報案之路竹分駐所警員蘇賢鍾於本院審理時雖陳稱：
      「（問：當時被害人是如何陳述他的犯罪事實？）答：他
      是在99年8 月23日文北活動中心睡覺，被害人感覺有人在
      動他的背包，他眼睛有睜開，發現有壹個體型壯碩的男子
      ，拿小刀要割他的背包，因為怕自己被攻擊，所以假裝繼
      續睡覺，直到背包被偷走」「（問：被害人當時在備案時
      ，有無告訴你被告有持剪刀作勢要刺被害人？）答：被害
      人當時沒有說這句話」「（問：被害人在備案時，有無說
      自己有反抗？）答：被害人說沒有反抗」「（問：你說被
      害人當時沒有說被告有作勢要刺他的情況，被害人沒有說
      ，你們有沒有問？）答：我沒有問到這句話」「（問：當
      時你們有無問被害人，在整個過程中，被告有無對他說什
      麼話？）答：記不清楚了，我們只讓被害人自己陳述，沒
      有特別問」「（問：在受理案件紀錄表中的案類欄，為何
      是記載『其他含遺失物』？答：當時派出所發生的案件還
      蠻多的，得到被害人的同意，先記載遺失物，然後將來再
      繼續偵查作為，依照我的認知，被害人是報案竊盜，被害
      人東西被偷了」「（問：如果你認為是竊盜，為何案類欄
      中，不是記載竊盜？）答：我們是經過被害人同意這樣記
      載的，因為派出所案件蠻多」「（問：是否因為你們有案
      件的壓力，所以載記載案件的類別時，不想記載重大案件
      ？）答：是有這樣的壓力」「（問：被害人報案時，有無
      特別講是竊盜案或是強盜案？）答：被害人沒有講，只是
      開放式的陳述一個事實」「（問：你的心理是否不希望被
      害人陳述的是重大刑案的強盜案？）答：如果真的是強盜
      案件的話，我們還是要偵辦」「（問：如果被害人講的不
      是很清楚，你們是否希望歸類為普通案件？）答：如果被
      害人陳述的要件不是很清楚的話，我們是比較希望歸類為
      較輕微之案件」「（問：本件案件最後的偵查結果為何？
      ）答：偵查的結果是市刑大偵辦的」等語（見100 年4 月
      26日本院審判筆錄）。依上陳述，受理報案警員蘇賢鍾已
      認知本件非屬遺失物品案件，卻仍以遺失物品案件受理，
      是其陳述情形仍不足為上訴人王益誠有利之証明。
（五）此外復有高雄市政府刑警大隊搜索、扣押筆錄（見偵查卷
      第16至20、27至31頁）、贓物認領保管單（見偵查卷第21
      頁）、扣押物品照片6 幀（見偵查卷第36、40頁），及遭
      上訴人剪斷之背包肩帶1 條扣案可稽，足証上訴人王益誠
      確持兇器犯案。
    綜上所述，因上訴人王益誠已坦承有帶剪刀，及用剪刀剪斷
    被害人之背包帶，而被害人亦稱上訴人王益誠是持剪刀做案
    ，足証當時被害人並非在睡覺，而確有目睹上訴人王益誠持
    剪刀做案，則上訴人王益誠辯稱被害人從頭到尾都在睡覺沒
    有驚醒，未與被害人發生拉扯，或出言恫嚇被害人伊是竊盜
    云云，此即非可採（若被害人在睡覺則如何知上訴人王益誠
    是持剪刀），以被害人所述伊只是閉眼休息，沒有睡著，伊
    沒有出聲，上訴人王益誠叫伊不要講話，伊不敢反抗，上訴
    人說如果出聲就要將之刺死等語為可採，事証明確，上訴人
    王益誠所辯係卸責之詞，不足採信，其犯行已堪認定。
二、按強盜與竊盜，固僅係取得財物手段有所不同，於圖為不法
    所有，以非法方法取得他人財物之點，則無軒輊，故行竊尚
    未得手時，或在同一盜所竊得部分財物後，猶繼續其竊盜犯
    行時，經事主發覺，乃於中途變更竊取手段為強取，因其圖
    為不法所有取得他人財物之犯意，仍相一貫，應僅成立強盜
    罪；強盜與竊盜，僅係取得財物之手段不同，就圖得不法所
    有以非法方法取得他人財物而言，兩者並無差異，倘原以竊
    盜之犯意著手行竊，於財物未經入手之際，因被事主發覺，
    而當場施以強暴、脅迫，已至使不能抗拒，嗣後復強取他人
    之物，顯可認其圖為不法所有取得他人財物之犯意，仍相一
    貫，僅於中途變更竊盜手段為強取而已，其本質上已屬強盜
    行為，自應逕論以強盜罪（最高法院24年台上字第4673號判
    例要旨、93年台上字第1011號判決要旨參照）。本件上訴人
    王益誠於行竊行為遭發現後即與李水來發生拉扯，並向李水
    來恫稱：「放手，不然要刺下去」、「你安靜，不然要刺下
    去」等語，並持上開剪刀作勢刺向李水來，嚇令李水來交出
    財物，其在竊盜犯行經發覺時，乃於中途變更竊取手段為強
    取，其圖為不法所有取得他人財物之犯意，仍相一貫，應僅
    成立強盜罪。而強盜罪之所謂「不能抗拒」，係指行為人所
    為之強暴、脅迫等不法行為，就當時之具體事實，予以客觀
    之判斷，足使被害人身體上或精神上達於不能或顯難抗拒之
    程度而言（最高法院91年台上字第290 號判決要旨參照）。
    本件被害人李水來曾因中風致肢體行動不便，此據證人李水
    來於本院審理時證述在卷，而被告身強體壯，於行搶當時除
    出言恫嚇被害人外，復持剪刀揚言刺向被害人，就當時之具
    體事實，予以客觀之判斷，已足使被害人身體上或精神上達
    於不能或顯難抗拒之程度。又刑法第321 條第1 項第3 款之
    攜帶兇器竊盜罪，係以行為人攜帶兇器竊盜為其加重條件，
    此所謂兇器，其種類並無限制，凡客觀上足對人之生命、身
    體、安全構成威脅，具有危險性之兇器均屬之，且祇須行竊
    時攜帶此種具有危險性之兇器為已足，並不以攜帶之初有行
    兇之意圖為必要（最高法院79年台上字第5253號判例要旨參
    照）。本件上訴人王益誠持以剪斷背包肩帶之剪刀為金屬製
    ，可剪斷背包肩帶，堪認質地堅硬，客觀上可對人之生命、
    身體安全構成威脅，具有危險性，當屬刑法第321 條第1 項
    第3 款所定兇器無訛。核上訴人王益誠所為，係犯刑法第
    330 條第1 項之攜帶兇器強盜罪。上訴人王益誠前階段之竊
    盜行為，應為其變更犯意後之後階段加重強盜行為所吸收，
    不另論罪。
三、原審適用刑法第330 條第1 項規定，並審酌上訴人王益誠正
    值青壯年，不思以正當途徑獲取財物，僅因缺錢花用，竟以
    強暴手段掠取肢體殘障之被害人財物，造成他人財產上之損
    害，復在遭被害人發現之際，以言語及持剪刀對被害人施以
    恫嚇，造成心生畏怖而無法予以抵抗，且犯後否認施暴情事
    ，本應嚴懲，惟念其犯後坦承行竊部分犯行，且所搶得之財
    物非鉅等一切情狀，量處有期徒刑8 年。並說明其犯案用之
    剪刀1 把雖為上訴人王益誠所有，惟案發後已遭棄置丟掉，
    業據上訴人王益誠供述在卷（見原審卷第76頁），事實上已
    滅失，為避免未來執行之困難，其不為沒收諭知之理由。及
    說明另扣案之行動電話3 支，均核與本件犯罪無關，亦均不
    為沒收之諭知。經核原判決認事用法並無不合，量刑亦屬適
    當，上訴人王益誠上訴否認強盜，為無理由，應予駁回。
據上論結，應依刑事訴訟法第368 條，判決如主文。
本案經檢察官許月雲到庭執行職務。
中    華    民    國  100     年    5     月    10    日
                    刑事第八庭  審判長法  官  洪兆隆
                                      法  官  郭玫利
                                      法  官  張盛喜
以上正本證明與原本無異。
如不服本判決應於收受本判決後10日內向本院提出上訴書狀，其
未敘述上訴理由者，並得於提起上訴後10日內向本院補提理由書
狀（均須按他造當事人之人數附繕本）「切勿逕送上級法院」。
中    華    民    國  100     年    5     月    10    日
                                      書記官  齊椿華
附錄本件判決論罪科刑法條：
中華民國刑法第330條（加重強盜罪）
犯強盜罪而有第321 條第1 項各款情形之一者，處7 年以上有期
徒刑。
前項之未遂犯罰之。